【裁判字號】    98,訴,420
【裁判日期】    990923
【裁判案由】    第三人異議之訴
【裁判全文】
臺灣宜蘭地方法院民事判決               98年度訴字第420號
原      告  乙○○
訴訟代理人  蔡坤鐘律師
被      告  丙○○
            甲○○
上  一  人
訴訟代理人  林正欣律師
上列當事人間第三人異議之訴事件，本院於99年9月9日言詞辯論
終結，判決如下：
    主  文
原告之訴駁回。
訴訟費用新台幣伍萬零玖佰玖拾伍元由原告負擔。
    事實及理由
一、被告丙○○經合法通知，無正當理由，未於言詞辯論期日到
    場，核無民事訴訟法第386 條各款所列情形，爰依原告之聲
    請，由其一造辯論而為判決。
二、原告起訴主張：被告即債權人甲○○於民國98年5 月20日以
    被告丙○○為債務人，具狀向鈞院民事執行處，聲請查封拍
    賣坐落宜蘭縣羅東鎮○○段1981地號及1981-1地號（下稱系
    爭土地）兩筆土地上暫編建號2722、2723號之未辦保存登記
    建物（下稱系爭建物）。惟系爭建物原來之起造人名義雖為
    被告丙○○，但依據訴外人王國華與被告丙○○簽訂之買賣
    契約書附約，原係約定以賣方名義即王國華名義為起造人興
    建房屋，被告丙○○以自己之名義申請作為起造人，已屬違
    約，且被告丙○○與王國華嗣於96年4 月11日申請變更登記
    起造人名義為王國華，而王國華與原告於97年1 月15日簽訂
    買賣契約，由王國華將系爭建物出賣予原告，並於同年5 月
    1 日將起造人名義變更為原告。被告丙○○復於98年3月2日
    與王國華簽訂和解書，再次確認被告丙○○其對於系爭土地
    與系爭建物之所有權利，全數作價轉讓予王國華，以抵銷兩
    人間之債務，故被告丙○○已非系爭建物之起造人，亦非系
    爭建物之所有權人，對系爭建物並無事實上處分權或任何權
    利存在。詎料，被告丙○○於96年7 月24日竟以欺騙手段，
    先向代書取得抵押權狀正本，再將系爭土地抵押權讓與被告
    甲○○，被告丙○○與被告甲○○間所為乃一無權處分行為
    ，且未通知、亦未得到真正權利人王國華之事後承認，是該
    抵押權之讓與行為自不生效力。系爭建物現為未辦第一次保
    存登記之未完工建物，其所有權或事實上處分權，應以宜蘭
    縣政府核發之建造執照上所載之起造人即原告為準，又系爭
    建物與未申請建造執照之違章建築情況不同，不可相提並論
    。本件被告甲○○明知系爭建物已非屬被告丙○○所有，卻
    仍以被告丙○○為債務人，具狀向鈞院民事執行處聲請屬於
    原告所有之系爭建物強制執行，顯已嚴重侵害原告之權益，
    爰依據強制執行法第15條規定提起本件第三人異議之訴等語
    。並聲明：鈞院98年度司執字第6008號強制執行事件，就原
    告所有之坐落宜蘭縣羅東鎮○○段1981地號及1981-1地號土
    地上系爭建物所為之強制執行程序應予撤銷，並將系爭建物
    返還予原告。
三、被告甲○○則以：緣被告丙○○於95年12月19日向王國華購
    買系爭土地，為求適用自用住宅優惠土地增值稅，雙方約定
    以王國華名義於系爭土地上興建房屋，興建工程所需工程營
    建費用全部由被告丙○○負擔，迨房屋興建完成後，再與系
    爭土地一併過戶予被告丙○○。為保障該買賣契約所生之相
    關權利，王國華因此提供系爭土地設定新台幣（下同）5,50
    0,000 元之抵押權（下稱系爭抵押權）予被告丙○○。嗣後
    被告丙○○向被告甲○○借款，並將系爭抵押權及所擔保之
    債權讓與被告甲○○。詎王國華否認被告甲○○之系爭抵押
    權存在，於97年4 月29日向鈞院訴請塗銷系爭抵押權。訴訟
    期間，被告甲○○調閱系爭土地土地謄本，發現王國華於起
    訴前即97年4 月22日竟先與原告於系爭土地上設定地上權，
    意圖妨礙被告甲○○系爭抵押權之行使。嗣於被告甲○○與
    王國華前開塗銷抵押權訴訟上訴二審期間，被告丙○○竟又
    與王國華簽立和解書，將原由被告丙○○出資興建坐落系爭
    土地上之系爭建物及相關權利讓與王國華。系爭建物為被告
    丙○○所出資興建，所有權屬被告丙○○所有，此為王國華
    所明知並自承，且系爭土地上並有被告甲○○第2 順位抵押
    權存在，本件系爭土地及系爭建物之權利歸屬關係複雜，衡
    情原告豈有於97年1 月15日買受之可能與必要？況被告甲○
    ○曾對原告及王國華提出偽造文書告訴，經宜蘭地方法院檢
    察署以97年度他字868號偽造文書案件受理在案，王國華於9
    7 年12月10日於該案檢察官詢問時自承：系爭土地之地上權
    係因王國華怕銀行會查封拍賣系爭土地，所以將地上權設定
    予原告且無對價，是王國華自己叫代書辦的，原告僅係單純
    幫忙，原告亦稱同王國華所述。故當時根本未提及兩人曾於
    97年1月15日有簽訂契約書一事。另原告又於98年4月20日將
    地上權再讓與訴外人王志豪。故原告與王國華為阻止被告甲
    ○○拍賣系爭建物受償，竟聯手於系爭土地辦理地上權設定
    、變更原始起造人、簽立契約買受系爭土地及系爭建物並提
    起本件訴訟等行為，顯為阻擾執行程序，損害被告甲○○之
    債權，以致無法順利受償，違反誠實信用原則等語，資為抗
    辯。並聲明：原告之訴駁回。
四、被告丙○○經合法通知，未於言詞辯論期日到場，亦未提出
    書狀為何聲明或陳述。
五、兩造不爭執之事實（被告丙○○視同不爭執）：
(一)坐落宜蘭縣羅東鎮○○段1981、1981-1地號土地上，如本院
    98年度司執字第6008號執行事件拍賣標的暫編2722、2723號
    建物即系爭建物之原始起造人名義為被告丙○○。
(二)系爭建物之起造人名義，於96年4 月11日變更登記為訴外人
    王國華，復於97年5月1日變更登記為原告。
六、得心證之理由：
    本件之爭點，經原告及被告甲○○同意後整理為下述項目：
    （一）原告是否為系爭建物之所有人？（二）原告與訴外人
    王國華就系爭建物坐落之基地為地上權之設定登記及變更系
    爭建物起造人之名義，是否違反誠信原則而阻擾被告甲○○
    聲請強制執行之程序？以下即分別予以說明：
(一)原告是否為系爭建物之所有人？
 １ 經查：系爭建物乃被告丙○○原始出資興建之事實，此觀被
    告丙○○與王國華所簽訂之買賣契約書附約記載：本案由買
    方（被告丙○○）出資，以賣方名義（訴外人王國華）為起
    造人興建房屋，興建工程所需之賦稅、規費、工程款及所有
    相關營建費用均由買方負擔等語，即可得證，業據被告甲○
    ○提出前述買賣契約書影本乙份在卷可稽。且訴外人王國華
    於先前提起塗銷抵押權設定登記之民事事件中（本院97年度
    訴字第136號、台灣高等法院98年度上字第201號），其於起
    訴狀及言詞辯論時均係主張被告丙○○向其購買系爭土地並
    興建系爭建物等語，此經本院調閱上述民事卷宗審核屬實。
    系爭建物之原始出資興建者既為被告丙○○，則被告丙○○
    自屬原始取得系爭建物之所有權人。原告雖主張王國華係訴
    外人，其陳述不能拘束本件云云，然王國華為原告主張其取
    得系爭建物所有權或事實上處分權之前手，則原告取得之權
    利，不能大於前手王國華，王國華既自承其非系爭建物之原
    始出資興建人，自不容原告為相反之主張，是原告前述主張
    ，要無可採。另原告又主張王國華僅收受被告丙○○給付25
    0萬元之部分價金，被告丙○○買受系爭土地後向銀行借貸3
    20萬元，並設定820 萬元之抵押權登記，且以王國華為連帶
    保證人，嗣因被告丙○○未依約清償貸款，導致王國華背負
    相關債務，被告丙○○非但未就系爭建物為出資，而係以王
    國華之系爭土地借貸而興建系爭建物，足見系爭建物實際出
    資人應為王國華云云，然縱然原告前述主張屬實，此僅為資
    金流向之問題，並非可憑此認定系爭建物原始出資興建人為
    王國華，蓋何人出資興建，與其資金來源要屬二事，原告前
    開主張將兩者混為一談，要屬無理由。
 ２ 按系爭房屋原計畫蓋建二樓，而建築之程度，二樓結構業已
    完成，僅門窗尚未裝設及內部裝潢尚未完成，此項尚未完全
    竣工之房屋，已足避風雨，可達經濟上之使用目的，即成為
    獨立之不動產。上訴人向被上訴人買受系爭房屋，依民法第
    758 條規定，自須辦理所有權移轉登記手續，始能取得系爭
    房屋之所有權，不能以行政上變更起造人名義之方式，取得
    系爭房屋之所有權（最高法院70年台上字第2221號判例著有
    明文）。又建築執照僅係行政機關管理都市建築之方法，並
    非取得所有權之法定證據，亦即不得憑建造執照，認定起造
    人為系爭房屋之原始取得人，某甲（起造人）並無足以排除
    強制執行之權利，其異議之訴，為無理由（72年司法院第3
    期司法業務研究會討論意見採此見解，可資參照）。查系爭
    建物尚未完工，四周均無門窗，亦無相通，分別獨立有單獨
    出入口，然其主體結構業經完成並足以遮風避雨，已達經濟
    上之使用目的，此有查封筆錄、高源不動產估價師事務所出
    具之鑑定報告書及所附系爭建物之照片為證，此經本院調閱
    本院98年度司執字第6008號強制執行事件卷宗審核無訛。系
    爭建物已符合民法第66條第1 項所定義之不動產，因其係未
    辦理第一次建物保存登記之建物，無從辦理所有權之移轉登
    記，參照上述說明，被告丙○○係系爭建物之實際出資興建
    者，而為系爭建物之所有人，在未完成辦理所有權移轉登記
    程序以前，系爭建物之所有權自屬被告丙○○所有，無法逕
    以變更行政上起造人名義之方式移轉予他人，故原告主張被
    告丙○○已將系爭建物權利讓與王國華，王國華再讓與原告
    ，並均已辦理起造人名義之變更等語，縱然屬實，原告亦僅
    取得系爭建物之事實上處分權而已，而非系爭建物之所有權
    人。
 ３ 次按：強制執行法第15條，所謂就執行標的物有足以排除強
    制執行之權利者，係指對於執行標的物有所有權、典權、留
    置權、質權存在情形之一者而言。占有，依民法第940 條之
    規定，不過對於物有事實上管領之力，自不包含在內（最高
    法院44年度台上字第721 號判例意旨參照）。提起第三人異
    議之訴，須第三人就執行標的物有所有權等足以排除強制執
    行之權利者，始得為之，觀強制執行法第15條規定自明。本
    件上訴人向訴外人繆光祥購買系爭房屋，固有公證買賣契約
    等件為證，但查不動產物權依法律行為而取得者，非經登記
    不生效力。本件系爭房屋尚未辦理保存登記（建物所有權第
    一次登記），上訴人自無從取得所有權，即無排除強制執行
    之權利（最高法院69年度台上字第3726號判決意旨參照）。
    查原告主張縱然屬實，僅係取得系爭建物之事實處分權，而
    非所有權，已如前述，而參照前開說明，提起第三人異議之
    訴，就執行標的物有足以排除強制執行之權利者，以對執行
    標的物具有所有權、典權、留置權或質權之情形為限，故本
    件原告既未取得系爭建物之所有權，並非系爭建物之所有人
    ，自無從依照強制執行法第15條規定提起本件第三人異議之
    訴。原告雖另主張系爭建物並非違章建築，而係未完工之建
    物，情況有別云云，惟查：不論是違章建築或未完工之建物
    ，均屬未辦裡保存登記即建物所有權第一次登記之情形，就
    民法所規定所有權取得之效力要件而言，並無二致，原告前
    屬主張，容有誤解，並不可採。
(二)原告與訴外人王國華就系爭建物坐落之基地為地上權之設定
    登記及變更系爭建物起造人之名義，是否違反誠信原則而阻
    擾被告甲○○聲請強制執行之程序？
    本件原告並非系爭建物之所有人，不得提起第三人異議之訴
    ，已如前述說明，本院自無再予審酌此項爭點之必要，附此
    敘明。
七、綜上所述，原告主張依據強制執行法第15條規定，訴請撤銷
    本院98年度司執字第6008號強制執行事件，就原告所有之坐
    落宜蘭縣羅東鎮○○段1981地號及1981-1地號土地上系爭建
    物所為之強制執行程序，並將系爭建物返還予原告，為無理
    由，應予駁回。本件訴訟費用，僅有第一審裁判費50,995元
    元，應由敗訴之原告負擔。本件事證已臻明確，兩造其餘主
    張及攻擊防禦方法，核與判決結果無影響者，爰不一一論述
    ，併此敘明。
八、訴訟費用負擔之依據：民事訴訟法第78條。
中    華    民    國    99    年     9    月    23    日
                  臺灣宜蘭地方法院民事庭
                      法  官  林俊廷
正本係照原本作成。
如不服本判決，應於判決送達後20日內提出上訴狀(須附繕本)。
中    華    民    國    99    年     9    月    24    日
                      書記官  許麗汝

司法院資訊處製作；財團法人民間司法改革基金會備份。
